臺灣高等法院刑事判決　　　　　　96年度上重更(二)字第57號
上　訴　人　臺灣士林地方法院檢察署檢察官
上　訴　人
即　被　告　甲○○
　　　　　　　　　　現於台灣台北看守所
指定辯護人　義務律師賴錫卿律師
上列上訴人等因被告殺人案件，不服臺灣士林地方法院95年度重
訴字第9號，中華民國95年11月28日第一審判決（起訴案號：臺
灣士林地方法院檢察署95年度偵字第5509號），提起上訴，經判
決後，由最高法院第二次發回更審，本院判決如下：
    主  文
原判決撤銷。
甲○○殺人，累犯，處死刑，褫奪公權終身。
扣案尖刀（生魚片刀）兩把沒收。
    事  實
一、甲○○曾於民國88年間，因槍砲彈藥刀械管制條例、恐嚇等
    案件，經分別判處有期徒刑3年、罰金銀元10萬元，有期徒
    刑4 月確定。89年8月24日開始執行，91年5月28日縮短刑期
    假釋出監，93年1月26日假釋期滿執行完畢。
二、甲○○與謝淑娟自88年間開始交往，因交往多年，發展為男
    女朋友關係，謝淑娟之父母乙○○、丙○○○因其女年紀已
    近35歲，再不完成婚事，錯過生育年齡，恐抱憾終生，於93
    、94年間，遂一再轉告甲○○，希望男方家族擇良辰吉日前
    來女方家提親，以便兩人早日完婚，女方願意自行出資購買
    喜餅分送親友，詎甲○○毫無誠意，始終拒絕登門提親，直
    至95年農曆年即95年1月29日，甲○○仍不願意前往女方家
    中提親，謝淑娟因而向甲○○提議分手，甲○○因得知謝淑
    娟交有一新男友，而心生不滿，除恐嚇其新男友外，先後於
    95年2月10日上午9時1分，同日中午12時29分，及下午4時3
    分，三次發簡訊予謝淑娟，內容為「你不要後悔」、「你確
    定要這麼作？請回應」、「到底是怎樣不接，也不是辦法」
    ，並恐嚇不得與其新男友繼續交往，95年3月間又經常跟蹤
    謝淑娟，謝淑娟遂於95年3月21日向台北市政府警察局士林
    分局社子派出所對甲○○提出妨害自由告訴，甲○○於95
    年4月13日收受派出所通知後，心生不滿，情緒激動，怨忿
    難消，竟萌殺人故意，於95年4月14日上午7時40分許，攜帶
    自己先前購買之處理生魚片之尖刀2把，自台北市○○區○
    ○街、延平北路口謝淑娟住處附近跟蹤謝淑娟，並隨同謝淑
    娟搭乘公車。同日上午8時25分許，謝淑娟下車步行經過台
    北市大同區○○○路199之1號前騎樓時，尾隨的甲○○即取
    出預藏前開所預購尖刃，先以右手持刀朝謝淑娟背後猛刺，
    謝淑娟倒地後，甲○○仍不罷休，跨坐於謝淑娟之大腿上，
    復以雙手各持1把尖刀，接續朝謝淑娟胸部、腹部、等部位
    猛刺，使謝淑娟受有鼻部刀傷1處、左下顎部刀傷1處、右肩
    刀傷1處、左肩及左胸上方刀傷3處、右側胸、腹部刀傷多處
    、刀刺入傷造成的右側肋骨多根骨折、左背上方刀傷1處、
    背部上方刀傷1處、右側背上方刀傷2處、右大腿前側刀傷1
    處、左手掌刀傷1處、左第4指刀傷1處、左食指刀傷1處、右
    手肘刀傷2處、右臂刀傷2處等多處傷害而大量失血，甲○○
    旋即逃離現場。謝淑娟雖經送醫急救，仍於95年4月14日上
    午11時15分許，因多處銳器創致出血性休克死亡。95年4月
    20 日上午7時30分許，甲○○為警在台北縣三重市○○路○
    段111之10號5樓樓頂逮捕。經檢察官聲押獲准，甲○○於殺
    害謝淑娟後，仍不思悔改，竟於羈押臺灣士林看守所時，於
    95年7月20日具狀向台灣士林地方法院檢察署檢察官對謝淑
    娟提出誣告之告訴。
三、案經謝淑娟之父乙○○訴由台北市政府警察局大同分局報請
    台灣士林地方法院檢察署檢察官偵查起訴。
    理  由
一、依刑事訴訟法第159條之1第2項規定「被告以外之人於偵查
    中向檢察官所為陳述，除顯有不可信之情況者外，得為證據
    」。所謂「顯有不可信性」，是指陳述是否出於供述者之真
    意、有無違法取供情事之信用性而言。本件陳振明、吳佳玲
    、黃素珍、謝廣欽等證人於偵查中經具結向檢察官所為之陳
    述，有95年4月14日相關之偵查筆錄及證人結文附於偵查卷
    可佐，由全卷證據資料顯示，證人陳振明、吳佳玲、黃素珍
    、謝廣欽在偵查中向檢察官所為之陳述，未見有何違法取供
    情節，無顯不可信情況，是其等於偵查中之證言，應認均有
    證據能力，先予指明。
二、訊之上訴人即被告甲○○對於因不滿謝淑娟另結男友，95年
    4月13日復知謝淑娟對其提出妨害自由告訴，即生殺人犯意
    。95年4月14日7時40分許，先在台北市○○街與延平北路交
    叉路口謝淑娟上班等公車的地方，跟謝淑娟一起上公車，到
    了台北市○○○路、南京西路口時跟著謝淑娟下車，尾隨數
    步後，就以右手持尖刀刺她背後一刀，謝淑娟倒地後，繼以
    雙手各持一把尖刀往謝淑娟肚子、胸部猛刺數刀，謝淑娟因
    而死亡等事實，迭據其於警詢、偵查、原審訊問時坦白承認
    （見95年4月20日警詢筆錄、95年4月20日偵查筆錄、原審95
    年4月20日訊問筆錄、原審95年6月29日準備程序筆錄），核
    與目擊證人謝廣欽於95年4月14日偵查中證稱：我聽到女子
    喊救命，看到女子跌倒在地，兇手半蹲在女子旁邊，用雙手
    捶被害人，仔細看才知道2隻手都有刀子，監視器看到的人
    與我看到下手的人衣著一樣，臉部因為有點距離，我沒看清
    對方長相，但髮型是一樣的等語；其復於原審95年10月31日
    證稱：案發當時我經過南京西路19 9之1號前案發現場，我
    聽到對面有女孩子慘叫聲，看到一個男的把那個女的推倒，
    男的兩隻手好像在捶女孩子，後來才看到男的兩隻手都有握
    住刀柄，刀柄是黃的．．在馬偕醫院我有指認兇手，就是如
    同相驗卷的指認照片，我當時看到的背影跟在庭被告的背影
    很像，但是當時我看到的被告正面，是比較遠的距離等語。
    證人黃素珍於95年4月14日偵查中證稱：我經過那邊聽到女
    子在叫，看到時，女的已躺在地上，我以為那男的在捶被害
    人，男的站起來，我才發現他雙手各拿一把刀，左手那把已
    經彎曲，我看到那男的長相，我看了監視器畫面，可以確定
    兇手就是照片上這個人等語；其復於原審95年10月31日證稱
    ：案發當時我要從延平北路轉南京西路，我看到的時候被害
    人已經躺在地上，男生蹲著，雙手上、下動，那個男生在作
    動作的時候還抬頭看我，跟我面對面，後來那個男生站起來
    ，我才看到他兩手都拿刀，其中1把刀已經彎掉了．．兇手
    離開後，被害人的血一直流，我試著問被害人，認不認識兇
    手，她沒有辦法回答．．當時路上有行人，但是有些人都閃
    避，不敢接近。我有看到兇手的臉，他有正面抬頭看我在馬
    偕醫院也有指認確認兇嫌等語。證人陳振明95年4月14日於
    偵查中證稱：
    當時我在對面，聽到女子在叫，看到男的手上有1支亮亮的
    東西，因為被柱子擋到，沒看到全部的動作，只看到他把刀
    子拿起來，我騎機車到對面看，那女的倒在地上並流血，那
    男的往銀行方向走等語。其復於原審95年10月31日證稱：案
    發當時我在南京西路199之1號前案發現場對面，聽到女生的
    慘叫聲，就看到對面有男子兩手在動，看到的是男子背面，
    他兩手在上、下揮動，我就騎機車到對面看，看到一個女生
    倒在地上，走廊地上有1條血跡等語。證人吳佳玲於95年4月
    14 日偵查中證稱：我看到兇手靠被害人很近，手上拿白白
    的東西，．．我看清是刀子時，他就拿刀子刺被害人，先刺
    被害人背部，再跑到被害人前方刺被害人正面，被害人倒地
    後，他跨坐在被害人身上再刺，監視器畫面看到的人就是我
    現場看到的人，當時我離兇手只有4、5步等語。證人謝政安
    於原審95年10月31日證稱：當時是從監視器及被害人的交往
    關係，得知被害人有一男友，被害人曾經在士林分局報案，
    而鎖定被告涉嫌本案，監聽過程中，聽到被告一直在籌錢逃
    亡等語相符。此外、復有卷附臺灣士林地方法院檢察署95年
    度偵字第6068號不起訴處分書一紙、現場照片12幀、監視翻
    拍照片3幀、台北市政府警察局現場勘查報告書（內含證物
    送驗紀錄表、內政部警政署刑事警察局鑑驗書、警方現場勘
    查照片簿）、2把尖刀照片可佐，以及扣案之尖刀2把可證。
    被告殺害謝淑娟時所使用之尖刀2把，經當庭勘驗結果：二
    把刀子上都沾滿血跡，1把刀刃較寬、1把刀刃較窄；其中1
    把兇刀已經呈彎曲狀，刀刃長約22公分，刀柄長約12.3公分
    ，刀刃最寬處約3公分；另外1把兇刀，刀刃長約21公分，刀
    柄長約12.3公分，刀刃最寬的部分約4.5公分等情，亦有原
    審於95年10月31日所製勘驗筆錄在卷可憑。上開兇刀係處理
    生魚片之刀，不但尖銳，刀刃鋒利，亦有上開照片在原審卷
    可稽（見原審卷第109至112頁），足見被告用力之猛，殺意
    之堅決。
三、查證人陳振明、吳佳玲、黃素珍、謝廣欽等人均為本件案發
    當時偶然經過現場之人，與本件被告或被害人素不相識，對
    於被告與謝淑娟間情感糾紛自無所知悉，與被告無任何恩怨
    仇隙，當無設詞構陷被告之可能，是其等就目睹本案經過情
    形之陳述，應為真實。被害人因被告的殺害行為受傷大量流
    血，雖經送馬偕醫院醫治，仍因多處銳器創致出血性休克，
    急救無效終而死亡等情，此經檢察官督同法醫相驗、解剖勘
    驗無誤，製有驗斷書、解剖筆錄、相驗屍體證明書、法務部
    法醫研究所（95）醫鑑字第0803號鑑定書可佐。再者，胸、
    腹部乃人體要害，持銳器猛刺，足以使人的身體受創，發生
    死亡結果，此為眾所皆知之事實。如前所述，被告坦承有殺
    害被害人的故意，而被告持刀猛刺被害人，被害人倒地後，
    被告不僅未停止，甚至雙手各持1把刀接續多次猛刺被害人
    胸、腹部等要害處，造成被害人多處刀傷流血，其中肋骨多
    根還因刀械刺入骨折，被告所持的刀子其中一把尚因刺入而
    呈彎曲形狀，益見被告以刀子刺入被害人身體時，用力之猛
    、殺意之堅，被告確有殺人的故意，已極明確。
四、被告於原審雖另辯稱：不記得有刺了那麼多刀，希望可以送
    精神鑑定等語。惟查：被告行為時的精神狀態，經送請行政
    院國軍退除役官兵輔導委員會台北榮民總醫院精神鑑定結果
    ，認為「案發前王員除多年前因情緒低落於醫療院所精神科
    門診就診一次外，未再有就醫紀錄，期間王員亦無因明顯精
    神症狀造成情緒及行為異常；鑑定時王員雖因本壓力事件呈
    現主觀焦慮及憂慮情緒，但王員之知覺正確度可，無明顯認
    知功能及思考障礙；本案案發之前因後果，雖然王員似乎將
    問題皆歸於被害人，但未達妄想程度；王員於案發後亦未伴
    隨特別異常行為；故推斷王員的精神狀況於95年4月14日本
    案行為時，並無『因精神障礙或其他心智缺陷，致不能辨識
    其行為違法或欠缺依其辨識而行為之能力』，亦無『上開能
    力顯著減低』之情形。」等語，有該醫院95年9月29日以北
    總精字第0950019015號函文檢送之精神狀況鑑定書在卷為憑
    。參以：被告在加害謝淑娟之前，刻意自謝淑娟平時搭公車
    處開始尾隨謝淑娟，並將預備作案的尖刀2把先行藏放在外
    套內側口袋（見被告於原審95年6月29日之陳述）；且被告
    於行為後，尚知先行丟棄行兇所用刀械，再迅速逃離案發現
    場；況被告對於持刀殺害謝淑娟的過程能有條不紊的表達行
    兇過程，顯見被告意識清楚，而其對案發事件與事件順序亦
    可逐一陳述，並無記憶缺失。足見被告為本件行為時之判斷
    力及意識力均正常，並未喪失或顯然減低對外界之知覺理會
    能力，被告於本案行為時之精神狀態，並無「因精神障礙或
    其他心智缺陷，致不能辨識其行為違法或欠缺依其辨識而行
    為能力」，或「上開能力顯著減低」之情節，甚為灼然。如
    前所述，被告既有殺害被害人的故意，且客觀上確有實施殺
    害的行為，則被告接續的多次行刺，行兇之際未刻意逐次詳
    細清數實際的下手刀數，衡之乃屬常情，是被告辯稱：不記
    得刺了那麼多刀，並不影響本院對被告所犯殺人行為之判斷
    ，自難為有利被告之認定。綜上所述，本件被告的殺人犯行
    明確，應予依法論科。
五、核被告的行為，是犯刑法第271條第1項殺人罪。被告有如犯
    罪事實欄記載之科刑執行情形，有本院被告前案紀錄表在卷
    可稽，其於受有期徒刑執行完畢後，5年以內故意再犯有期
    徒刑以上本件之罪，為累犯，除法定刑為死刑、無期徒刑外
    ，應依刑法第47條規定加重其刑。原審據以論科，固非無見
    。惟查刑罰之量定，固屬法院自由裁量之職權行使，惟刑事
    審判之量刑，在於實現刑罰權之分配的正義，故法院對科刑
    判決之被告量刑，應符合罪刑相當原則，使罰當其罪，以契
    合人民之法律感情，此所以刑法第57條明定科刑時應審酌一
    切情狀，尤應注意該條所列各款情形，以為科刑輕重之標準
    。本件被告於殺害被害人謝淑娟後，不知悔改懺悔，猶於95
    年7月21日在羈押中具狀向台灣士林地方法院檢察署檢察官
    告訴謝淑娟誣告，經檢察官以謝淑娟死亡為由，為不起訴處
    分在案。經本院調取該署95年度偵字第11477號誣告一案全
    卷審認屬實，足見被告於行兇後毫無悔意。原判決未審酌上
    情，為量刑輕重之標準，已有可議。何況被害人家屬一再陳
    稱：係被告無意登門提親，被害人之父乙○○心思女兒年近
    35 歲，再不完成婚事，錯過生育年齡，恐抱憾終生。因此
    轉告被告，女方願意自行出資購買喜餅分送親友，但仍希望
    被告應完成提親、結婚之禮儀，詎被告仍不願前往女方家中
    拜訪雙親，被害人終於覺悟，被告根本無意與之共結連理，
    理性深思後，終向被告提出分手等語。於此情形下，被告並
    非沒有機會選擇是否繼續交往，而是被告選擇拒絕與被害人
    結婚，真正受挫者乃被害人而非被告等情（見第一審卷第46
    至48 頁，上訴卷第49至52頁），稽之被告自88年間即與被
    害人交往，已據被害人謝淑娟於被殺害前於警訊時（告訴被
    告妨害自由一案）供明在卷，被告並未予以否認，則被告既
    與被害人交往多年，於女方家長自動表示應前來提親，依習
    俗成婚，並願自費購買喜餅分送親友，被告竟一再拖延，最
    後竟怪罪被害人另交男友及提議分手，而殺害被害人，被害
    人家屬喪痛哀絕，情何以堪，其非玩弄被害人感情，而不敢
    直下承擔，其犯罪動機，誠屬可議。加以其在原審與被害人
    家屬達成民事上和解後，迄今分文未付，亦經被害人之父乙
    ○○於本審準備程序中表明（固其表示不願與被告見面，其
    既如此表示，本院認審判期日無再通知其到庭之必要），足
    見其成立和解，無欲求輕判之目的，被告上訴意旨指摘量刑
    過重，雖無可取，惟檢察官上訴意旨執此指摘原判決不當，
    為有理由，自應將原判決撤銷改判。爰審酌被告有槍砲、恐
    嚇前案犯罪紀錄，素行不佳，而其行為時年已35歲，具有判
    斷是非善惡能力，僅因不滿被害人與其分手，並對之提出刑
    事告訴，即萌殺人犯意，在光天化日眾目睽睽之下的人來人
    往公共場所行兇，多刀刺入內臟，於被害人倒地後，仍不罷
    休，猶坐在被害人腿上持刀猛刺，手段兇殘，對社會造成的
    衝擊甚大，任何具有良知之人見被害人如此慘狀，應均難以
    忍受，而被害人家屬痛失至親，所受的心靈傷痛更難以回復
    ，本件的被告惡性非常重大，被告於殺害被人後，在被羈押
    中，猶對被害人提出誣告之告訴，毫無悔意，本院審酌再三
    ，其有暴力前科，僅因被害人提議分手，先則加以恐嚇、跟
    蹤，使被被害人遭受凌虐，死後又遭控告誣告及污衊，認非
    予以永久隔離於社會，不足以儆頑，因此量處死刑，並依法
    宣告褫奪公權終身。扣案之尖刀（生魚片刀）兩把，係被告
    所有，且係供犯罪所用之物，依法併與宣告沒收。
六、按行為後法律有變更者，適用行為時之法律。但行為後之法
    律有利於行為人者，適用最有利於行為人之法律，修正後刑
    法第2條第1項定有明文。又比較時應就罪刑有關之共犯、未
    遂犯、想像競合犯、牽連犯、連續犯、結合犯，以及累犯加
    重、自首減輕暨其他法定加減（如身分加減）與加減例等一
    切規定，綜其全部罪刑之結果而為比較。修正前刑法第47條
    係規定「受有期徒刑之執行完畢，或受無期徒刑或有期徒刑
    一部之執行而赦免後，5年以內再犯有期徒刑以上之罪者，
    為累犯，加重本刑至2分之1」，修正後刑法第47條第1項則
    規定「受徒刑之執行完畢，或一部之執行而赦免後，5年以
    內故意再犯有期徒刑以上之罪者，為累犯，加重本刑至2分
    之1」，本件被告係故意犯罪，不論新、舊法均應論以累犯
    ，對被告並無較有利或較不利之情形，應適用修正前刑法第
    47條之規定。關於「死刑、無期徒刑不得加重」之規定，修
    正前刑法第64條第1項、第65條1項均未修正。刑法第37條第
    1項「宣告死刑或無期徒刑者，宣告褫奪公權終身」，並未
    修正。關於刑法第38條沒收之規定，亦於95年7月1日修正施
    行，惟從刑附屬於主刑，除法律有特別規定者外，依主刑所
    適用之法律，併此敘明。
據上論結，應依刑事訴訟法第369條第1項前段、第364條、第299
條第1項前段，刑法第2條第1項前段、第271條第1項、第37條第1
項、第38條第1項第2款、修正前刑法第47條，判決如主文。
本案經檢察官林秀濤到庭執行職務。
中　　華　　民　　國　　96　　年　　12　　月　　27　　日
　　　　　　　　  刑事第六庭  審判長法　官  林堭儀
　　　　　　　　　  　　　　　　    法　官  郭豫珍
　　　　　　　　　　　　　　　　    法　官  莊謙崇
以上正本證明與原本無異。
如不服本判決，應於收受送達後十日內向本院提出上訴書狀，其
未敘述上訴之理由者並得於提起上訴後十日內向本院補提理由書
（均須按他造當事人之人數附繕本）。
                                    書記官  林旻弘
中　　華　　民　　國　　96　　年　　12　　月　　31　　日
附錄：本案論罪科刑法條全文
中華民國刑法第271條
殺人者，處死刑、無期徒刑或10年以上有期徒刑。
前項之未遂犯罰之。
預備犯第 1 項之罪者，處 2 年以下有期徒刑。
